臺灣高等法院民事判決
110年度上字第491號
上  訴  人  彭啟忠  
            彭叔捐  
共      同
訴訟代理人  張堂歆律師
被 上訴 人  楊勝翔  
訴訟代理人  路春鴻律師
上列當事人間請求塗銷抵押權登記事件，上訴人對於中華民國11
0年2月9日臺灣新竹地方法院109年度訴字第785號第一審判決提
起上訴，本院於110年9月28日言詞辯論終結，判決如下：
    主      文
上訴駁回。
第二審訴訟費用由上訴人負擔。
    事實及理由
一、被上訴人主張：上訴人彭啟忠、彭叔捐（下分稱其名，合稱
    上訴人2人）與訴外人黃朝暉等人均為坐落新竹市○○段000地
    號土地（下稱系爭土地）之共有人，黃朝暉等人於民國109
    年5月21日依土地法第34條之1第1項規定，將系爭土地出售
    予伊，並於109年5月22日以新竹英明街郵局第185號存證信
    函（下稱系爭存證信函）通知包含上訴人2人在內之其餘共
    有人在收到該信函後15日內行使優先承買權。詎上訴人2人
    於109年5月26日收受系爭存證信函後，未於期限內異議或行
    使優先承買權，反而各以對方為債權人、債務人，分別於10
    9年6月12日、同年月15日，在各自所有之系爭土地所有權應
    有部分0000000分之57216、0000000分之47594部分，互相設
    定擔保債權總金額新臺幣（下同）90萬元、100萬元之最高
    限額抵押權（下分稱90萬元最高限額抵押權、100萬元最高
    限額抵押權，合稱系爭最高限額抵押權）予對方。嗣系爭土
    地於109年6月22日登記為其所有，惟上訴人2人間並無發生
    借貸法律關係之真意，互相設定系爭最高限額抵押權之目的
    ，亦僅在阻擾伊買受及使用系爭土地，並無互相擔保兩人間
    借貸法律關係之法效意思，屬通謀虛偽之意思表示，依民法
    第87條規定，系爭最高限額抵押權之設定物權行為應屬無效
    等情。爰依民法第767條第1項中段規定，求為命上訴人2人
    分別塗銷系爭最高限額抵押權設定登記。
二、上訴人2人則以：伊等為確保系爭土地上地上物之權利，互
    相約定如系爭土地遭買賣處分，彼此不私自領取被上訴人提
    存之買賣價金，以確保彭啟忠繼受之祖產、確認法定租賃及
    地租之議定以及設定地上權，如有違反約定者，應賠償與簽
    發本票同面額之違約金，始互相設定系爭最高限額抵押權，
    伊等並非通謀虛偽設定系爭最高限額抵押權等語，資為抗辯
    。
三、原審判命上訴人2人應分別塗銷系爭最高限額抵押權設定登
    記，上訴人2人均聲明不服，提起上訴，並聲明：㈠原判決廢
    棄。㈡被上訴人在第一審之訴駁回。被上訴人答辯聲明：上
    訴駁回。
四、兩造不爭執事項（見本院卷第129頁）：
　　㈠被上訴人於109年6月22日以買賣為原因、發生日期109年5
      月21日，登記為系爭土地、權利範圍全部之所有權人，有
      系爭土地登記謄本可查（見原審卷第13至15頁）。
　　㈡彭啟忠於109年6月12日就系爭土地權利範圍0000000分之47
      594設定登記100萬元最高限額抵押權予彭叔捐。又彭叔捐
      於109年6月15日就系爭土地權利範圍0000000分之57216設
      定登記90萬元最高限額抵押權予彭啟忠，有系爭土地登記
      謄本、新竹市地政事務所109年9月16日新地登字第109000
      7410號函檢送系爭土地公務用謄本、異動索引及109年收
      件字第134460號、第134450號登記申請案影本可稽（見原
      審卷第57至138頁）。
五、得心證之理由：
　　被上訴人主張上訴人2人間並無互相設定系爭最高限額抵押
    權以擔保兩人間借貸法律關係之法效意思，屬通謀虛偽之意
    思表示，為上訴人2人所否認，並以前詞置辯。茲分述如下
    ：
　　㈠按稱最高限額抵押權者，謂債務人或第三人提供其不動產
      為擔保，就債權人對債務人一定範圍內之不特定債權，在
      最高限額內設定之抵押權；最高限額抵押權所擔保之債權
      ，以由一定法律關係所生之債權或基於票據所生之權利為
      限，民法第881條之1第1、2項分別定有明文。次按表意人
      與相對人通謀而為虛偽意思表示者，其意思表示無效。但
      不得以其無效對抗善意第三人，民法第87條第1項定有明
      文。所謂通謀為虛偽意思表示，乃指表意人與相對人互相
      故意為非真意之表示而言，故相對人不僅須知表意人非真
      意，並須就表意人非真意之表示相與為非真意之合意，始
      為相當（最高法院51年台上字第215號判例、62年台上字
      第316號判例參照）。又按第三人主張表意人與相對人通
      謀而為虛偽意思表示者，該第三人固應負舉證之責（最高
      法院48年台上字第29號判例參照），惟所謂證明，不以證
      明直接事實為必要，苟能證明在經驗法則或論理法則上，
      足以推認直接事實存在之間接事實，亦無不可（最高法院
      104年度台上字第2250號判決意旨參照）。另按抵押權所
      擔保之債權，其種類及範圍，屬於抵押權之內容，依法應
      經登記，始生物權之效力，關於最高限額抵押權所擔保之
      債權，如未記載於登記簿，則須於聲請登記時所提出視為
      登記簿附件之最高限額抵押權設定契約書，有該項債權之
      記載者，始為抵押權效力所及，若於登記簿及最高限額抵
      押權設定契約書均未記載者，即非抵押權擔保效力所及（
      最高法院103年度台上字第2043號判決意旨參照）。
　　㈡查，系爭土地之共有人黃朝暉等人於109年5月21日將系爭
      土地出售予被上訴人，並以系爭存證信函通知上訴人2人
      及其餘共有人限期行使優先承買權。嗣上訴人2人分別於1
      09年6月12日、同年月15日，在各自所有權應有部分00000
      00分之57216、0000000分之47594部分，互相設定90萬元
      最高限額抵押權、100萬元最高限額抵押權予對方，並設
      定登記擔保債權種類及範圍均為：「擔保債務人對抵押權
      人現在（包括過去所負現在尚未清償）及將來在本抵押權
      設定契約書所定最高限額內所負之債務，包括借款、現金
      及其所衍生之所有費用」。另被上訴人於109年6月22日以
      買賣為原因，登記為系爭土地之所有權人等情，為兩造所
      不爭執（見不爭執事項㈠、㈡），且有系爭存證信函暨回執
      、系爭土地登記謄本、異動索引、系爭最高限額抵押權設
      定登記案卷可稽（見原審卷第13至29頁、第61至138頁）
      。再依上訴人2人自陳：被上訴人在我們不願意收受系爭
      土地之買賣價金的情況下，將買賣價金提存，其等才約定
      我們不可以去領被上訴人所提存之買賣價金，否則要互負
      賠償之責，才去互相設定系爭最高限額抵押權，目的是要
      保證我們兩人互相不去領取提存金，因為我們還想要繼續
      使用系爭土地上門牌號碼新竹市○區○○路00號、50號房屋
      （下稱系爭房屋），如果領了價金，會變成老家（指地上
      物）遭被上訴人強制拆掉，彭叔捐的稅務記帳士事務所的
      工作室也會被拆掉，我們是為了要保有祖產及工作室才設
      定系爭最高限額抵押權等語（見原審卷第148、265頁、本
      院卷第128頁）。可知上訴人2人互相設定系爭最高限額抵
      押權之目的，僅係為互相牽制對方不去領取被上訴人提存
      之系爭土地之買賣價金，以保有其等使用系爭房屋之權利
      及互負違約之損害賠償責任，核與其等設定系爭最高限額
      抵押權擔保「擔保債務人對抵押權人現在（包括過去所負
      現在尚未清償）及將來在本抵押權設定契約書所定最高限
      額內所負之債務，包括借款、現金及其所衍生之所有費用
      」之債權種類及範圍完全不符，則上訴人2人所指擔保上
      開損害賠償債權，並不在系爭最高限額抵押權登記之範圍
      ，尚難認上訴人2人間有設定系爭最高限額抵押權，以擔
      保上開登記債權種類及範圍之法效意思存在。另上訴人2
      人固稱：其等為達成互相不領取買賣價金之目的，各自簽
      發發票人為對方、票款各為90萬元、100萬元之本票各1紙
      （下合稱系爭本票）交予對方等語（見原審卷第264頁）
      ，惟系爭最高限額抵押權所登記之擔保債權種類及範圍，
      並不含有票據所生之權利在內，則系爭本票之票據債權自
      非系爭最高限額抵押權所擔保之債權，自難認上訴人2人
      間有互相設定系爭最高限額抵押權，以擔保系爭本票票據
      債權之法效意思存在。是被上訴人主張系爭最高限額抵押
      權設定登記行為，係上訴人2人通謀虛偽意思表示所為，
      尚屬有據，則系爭最高限額抵押權設定登記之物權行為，
      依民法第87條第1項規定，自屬無效。雖上訴人2人辯以其
      等所簽發之系爭本票，形式上不在系爭最高限額抵押權文
      字之列，但若經上訴人2人將來追加現金之形式，自會符
      合系爭最高限額抵押權所登記之債權種類及範圍，依民法
      第112條規定，自非虛偽及無效云云，然按無效之法律行
      為，若具備他法律行為之要件，並因其情形，可認當事人
      若知其無效，即欲為他法律行為者，其他法律行為，仍為
      有效，民法第112條定有明文。又按民法第87條第1項所謂
      通謀虛偽意思表示，係雙方通謀所為之虛偽意思表示，當
      然確定自始無效。同條第2項所謂虛偽意思表示隱藏他項
      法律行為者，適用關於該項法律行為之規定，係指為虛偽
      意思表示之當事人間，隱藏有他項真實之法律行為而言，
      其所隱藏之行為當無及於他人之效力（最高法院85年度台
      上字第308號判決意旨參照），則上訴人2人間縱使隱藏有
      他項真實之法律行為或其他有效之法律行為，僅在當事人
      間發生效力，其效力並不及於被上訴人。是上訴人2人間
      各自簽發系爭本票予對方之行為，是否隱藏有他項真實之
      法律行為或其他有效法律行為，與設定系爭最高限額抵押
      權之物權行為無涉，更與被上訴人無關；縱上訴人2人間
      設定系爭最高限額抵押權之物權行為隱藏有他項真實之物
      權行為，其效力亦不及於被上訴人，故上訴人2人此部分
      所辯，自不可取。另上訴人2人復辯以被上訴人提起本件
      訴訟之後，旋對其等提起原法院109年度重訴字第62號拆
      屋還地等事件（下稱系爭拆屋還地事件），足見被上訴人
      意圖藉由多起訴訟，以達其減免或全免其應負擔系爭房屋
      補償費之目的云云，並提出系爭拆屋還地事件卷宗封面、
      起訴狀節本、開庭通知、追加及準備三狀、反訴起訴狀為
      證，惟系爭拆屋還地事件所涉為上訴人2人所有之系爭房
      屋是否有權占有系爭土地等爭議，核與本件訴訟之上述爭
      點無關，自無從以兩造間另涉系爭拆屋還地事件，為有利
      於上訴人2人之認定，是上訴人2人此部分主張，亦不可取
      。末上訴人2人在上訴理由提及原判決違反經濟社會文化
      權利國際公約、居住正義、人性尊嚴、居住權等情，核與
      本件爭點無涉，且被上訴人亦為正當權利行使，併此敘明
      。
　　㈢再按所有人對於無權占有或侵奪其所有物者，得請求返還
      之。對於妨害其所有權者，得請求除去之。有妨害其所有
      權之虞者，得請求防止之，民法第767條第1項定有明文。
      查，上訴人2人以通謀虛偽意思表示，設定系爭最高限額
      抵押權，自始即屬無效，系爭最高限額抵押權既有登記外
      觀存在，自有妨礙被上訴人所有權之行使。準此，被上訴
      人依民法第767條第1項中段規定，請求上訴人2人分別塗
      銷系爭最高限額抵押權之設定登記，為有理由。　
六、綜上所述，被上訴人依民法第767條第1項中段規定，請求上
    訴人2人分別塗銷系爭最高限額抵押權之設定登記，為有理
    由，應予准許。從而，原審為上訴人2人敗訴之判決，並無
    不合。上訴論旨指摘原判決不當，求予廢棄改判，為無理由
    ，應駁回上訴。
七、本件事證已臻明確，兩造其餘之攻擊或防禦方法及所用之證
    據，經本院斟酌後，認為均不足以影響本判決之結果，爰不
    逐一論列，附此敘明。
八、據上論結，本件上訴為無理由，判決如主文。
中　　華　　民　　國　　110 　年　　10 　 月　　12  　日
                  民事第十七庭  
                      審判長法  官  黃雯惠
                            法  官  華奕超
                            法  官  趙伯雄
正本係照原本作成。
上訴人合併上訴利益額逾新臺幣150萬元，如不服本判決，應於
收受送達後20日內向本院提出上訴書狀，其未表明上訴理由者，
應於提出上訴後20日內向本院補提理由書狀（均須按他造當事人
之人數附繕本）上訴時應提出委任律師或具有律師資格之人之委
任狀；委任有律師資格者，另應附具律師資格證書及釋明委任人
與受任人有民事訴訟法第466條之1第1項但書或第2項所定關係之
釋明文書影本。如委任律師提起上訴者，應一併繳納上訴審裁判
費。
中　　華　　民　　國　　110 　年　　10　　月　　13　　日
　　　　　　　　　  　　　　書記官  陳韋杉